ACORDAO-COMPLETO-2439163

ACÓRDÃO 3250/2020 ATA 46/2020 - PLENÁRIO

VISTOS, relatados e discutidos estes autos de Relatório de Acompanhamento autuado para avaliar o desenvolvimento e a implantação do sistema de que trata o parágrafo 4º, artigo 32, da Lei Complementar 101/2000 c/c o artigo 27 da Resolução SF 43/2001, no qual deve ser mantido o registro eletrônico centralizado e atualizado da dívida pública interna e externa, com acesso às informações franqueado à sociedade, cuja responsabilidade compete ao então Ministério da Fazenda, hoje Ministério da Economia;
ACORDAM os Ministros do Tribunal de Contas da União, reunidos em Sessão Plenária, ante as razões expostas pelo Relator, em: 
9.1. considerar que, com o desenvolvimento da plataforma "Visão Integrada das Dívidas da União, dos Estados, do Distrito Federal e dos Municípios", inserta no portal Tesouro Transparente, combinado ao acesso público ao Cadastro da Dívida Pública, o Ministério da Economia atendeu parcialmente à previsão de manter o registro eletrônico centralizado e atualizado da dívida pública interna e externa, com acesso às informações franqueado à sociedade, nos termos do parágrafo 4º do artigo 32 da Lei Complementar 101/2000 c/c o artigo 27 da Resolução SF 43/2001, ressalvada a necessidade de disponibilizar os dados e informações sobre:
9.1.1. encargos e condições da dívida mobiliária da União;
9.1.2. saldos atualizados da dívida mobiliária da União;
9.1.3. saldos atualizados individualizados da dívida contratual da União; e
9.1.4. saldos atualizados individualizados da dívida dos estados, DF e municípios.
9.2. considerar, em consequência, parcialmente atendida a determinação constante do item 9.7 do Acórdão 1084/2018-TCU-Plenário, relatoria do Ministro Aroldo Cedraz;
9.3. dar ciência ao Ministério da Economia, por intermédio da Secretaria do Tesouro Nacional, com fundamento no art. 9º, inciso II, da Resolução TCU 315/2020, de que ainda não ocorreu o perfeito cumprimento do disposto pelo parágrafo 4º do artigo 32 da Lei Complementar 101/2000 c/c o artigo 27 da Resolução SF 43/2001, em razão de não estarem disponíveis para acesso público os dados e informações sobre os assuntos abaixo identificados, fixando o prazo de noventa dias para que informe a esta Corte as providências que estão sendo tomadas para a regularização dessas pendências assim como o prazo estimado para a sua conclusão: 
9.3.1. encargos e condições da dívida mobiliária da União;
9.3.2. saldos atualizados da dívida mobiliária da União;
9.3.3. saldos atualizados individualizados da dívida contratual da União; e
9.3.4. saldos atualizados individualizados da dívida dos estados, DF e municípios.
9.4. dar ciência do inteiro teor deste acórdão, assim como do relatório e voto que o fundamentam, à Secretaria do Tesouro Nacional e à Secretaria Executiva do Ministério da Economia; e
9.5. orientar a Secretaria de Macroavaliação Governamental a monitorar o presente processo

Acompanhamento de desempenho sobre o cumprimento das medidas visando à construção e implantação do sistema eletrônico centralizado de transparência do endividamento público por parte da União, dos estados, DF e municípios, exigido pela LRF.

Banco Central do Brasil; Ministério da Economia - Secretaria do Tesouro Nacional.

3. Interessados/Responsáveis: não há.

13.1. Ministros presentes: José Mucio Monteiro (Presidente), Walton Alencar Rodrigues, Benjamin Zymler, Augusto Nardes, Raimundo Carreiro (Relator), Ana Arraes, Bruno Dantas e Vital do Rêgo.
13.2. Ministros-Substitutos presentes: Augusto Sherman Cavalcanti, Marcos Bemquerer Costa, André Luís de Carvalho e Weder de Oliveira.

RAIMUNDO CARREIRO

Transcrevo, abaixo, na íntegra, a instrução lavrada no âmbito da Secretaria de Macroavaliação Governamental - SEMAG, com a qual se manifestaram de acordo os seus dirigentes (peças 20-22) :
I. INTRODUÇÃO 
I.1. Objeto e deliberação que motivou o trabalho
1.	Trata-se de relatório de acompanhamento autuado para avaliar o desenvolvimento e a implantação do sistema de que trata o parágrafo 4º, artigo 32, da Lei Complementar 101/2000 c/c o artigo 27 da Resolução SF 43/2001, no qual deve ser mantido o registro eletrônico centralizado e atualizado da dívida pública interna e externa, com acesso às informações franqueado à sociedade. O dispositivo legal atribuiu esta responsabilidade ao então Ministério da Fazenda, hoje Ministério da Economia e, sendo esta a primeira ocasião em que se avalia o mencionado sistema, dirige-se atenção para duas das características exigidas pela lei, a saber: completude de dados e atualidade das informações.
2.	A completude de dados se refere aos entes federativos cujos dados devem constar no sistema, assim como ao universo de transações por estes realizadas. Por atualidade entenda-se o período mais recente a que os dados constantes do sistema dizem respeito, como dias, semanas, meses ou anos.
3.	Quanto ao fato de o sistema ser centralizado, a doutrina do direito administrativo afirma que ocorre a descentralização administrativa quando a execução de um serviço ou sua titularidade é transferida para outra pessoa, quer seja de direito público ou, ainda, de direito privado. Logo, a contrariu sensu, a centralização seria manter essa execução ou titularidade no âmbito da própria estrutura administrativa do órgão, no caso, no âmbito do Ministério da Economia, que o realiza por meio da Secretaria do Tesouro Nacional.           
4.	O presente trabalho foi autorizado por meio de despacho de 12/8/2014, do Sr. Ministro José Mucio Monteiro, no âmbito do TC Processo 017.771/2014-5, que tratou de proposta de fiscalização elaborada pela Secretaria de Macroavaliação Governamental para acompanhar o cumprimento das medidas visando à construção e implantação do sistema eletrônico centralizado de transparência do endividamento público por parte da União, dos estados, do Distrito Federal e dos municípios.
I.2. Metodologia e limitações
5.	O trabalho se desenvolveu em conformidade com o prescrito pelo Manual de Acompanhamento, versão 2018, elaborado pela Secretaria de Métodos e Suporte ao Controle Externo (Semec) , por meio do qual foram estabelecidas orientações gerais sobre métodos e procedimentos necessários para a realização do instrumento de fiscalização previsto nos arts. 241 e 242 do Regimento Interno do Tribunal de Contas da União. Da mesma forma, o trabalho foi conduzido de acordo com as Normas de Auditoria do TCU, aprovadas pela Portaria TCU 280/2010 e revisadas pela Portaria TCU 168/2011. 
6.	As técnicas de auditoria empregadas na presente ação fiscalizatória consistiram (i) na análise da legislação pertinente, (ii) obtenção de informações em publicações oficiais e em sítios eletrônicos de órgãos e entidades da administração pública federal, e (iii) obtenção e análise de dados em sistema informatizado.
7.	Ressalte-se que, em razão da pandemia de Covid-19, não ocorreram inspeções ou visitas técnicas. Houve, porém, em 25/9/2020, uma reunião virtual com integrantes da Secretaria do Tesouro Nacional a fim de que apresentassem seus comentários acerca da proposta de deliberação, tendo a instrução sido encaminhada preliminarmente àquele órgão, conforme previsto pela Resolução TCU 315/2020 c/c a Portaria Segecex 9/2020. Na prática, a reunião mais se assemelhou a um brainstorming acerca das possíveis formas de dar perfeito cumprimento à lei, uma vez que a unidade jurisdicionada concordou com as conclusões da equipe de auditoria.
II.  ACOMPANHAMENTO
II.1. O sistema previsto pelo art. 32, parágrafo 4º, da Lei Complementar 101/2000 c/c o art. 27 da Resolução SF 43/2001
8.	A Lei Complementar 101/2000 (Lei de Responsabilidade Fiscal - LRF) , em seu art. 32, parágrafo 4º, incumbiu o Ministério da Fazenda, hoje Ministério da Economia, de efetuar o registro eletrônico centralizado e atualizado das dívidas públicas interna e externa, cujas informações devem estar à disposição do público, como mecanismo de transparência, tão enfatizada no texto legal.
9.	Além disso, o conteúdo desse registro também foi minimamente especificado nos incisos I e II daquele mesmo parágrafo, a saber: (i) encargos e condições de contratação de dívidas e (ii) saldos atualizados e limites relativos às dívidas consolidada e mobiliária, operações de crédito e concessão de garantias.
10.	Adicionalmente, a Resolução SF 43/2001, em seu art. 27, afirma que estados, Distrito Federal e municípios deverão encaminhar ao Ministério da Fazenda as informações necessárias para o acompanhamento de suas operações de crédito e para constituição do registro eletrônico centralizado e atualizado de suas dívidas, tanto internas quanto externas, de acordo com a previsão dos arts. 31 e 32 da LRF.
11.	Considerando que as disposições da LRF, conforme registrado em seu art. 1º, parágrafo 2º, obrigam a União, os estados, o Distrito Federal e os municípios, e que o art. 2º da lei traz o entendimento de que todos estes estão incluídos nas menções a entes da Federação, mostra-se razoável a interpretação de que o art. 32, parágrafo 4º, não ressalvou qualquer dos entes federativos de manter suas informações sobre dívidas no sistema administrado pelo Ministério da Fazenda, sobretudo se levado em conta o mandamento insculpido no caput do próprio art. 32.
12.	A Resolução SF 43/2001 tratou somente dos entes subnacionais, o que pode levar a dúvidas quanto à abrangência do sistema a que se refere a LRF. Há que se ter claro, porém, que o art. 27 da Resolução SF 43/2001 não menciona a União porque ela foi elaborada especificamente com o objetivo de regulamentar limites e condições de operações de crédito e de concessão de garantias somente para estados, Distrito Federal e municípios.
13.	Todavia, a parte final do art. 27 da Resolução SF 43/2001 torna a apontar para o art. 32 da LRF, que considera a União incluída nas menções a entes da Federação, conforme já exposto.
14.	Assim, no curso desta instrução, para efeitos de abrangência do sistema a que se refere o art. 32, parágrafo 4º, da LRF, considera-se que os dados de todos os entes federativos - União, estados, Distrito Federal e municípios - nele devem estar incluídos.
15.	Outro aspecto da abrangência, o qual diz respeito às operações cujos dados devem constar do sistema, chama a atenção para a possibilidade de que somente as operações financeiras integrantes da dívida consolidada devam ser informadas. Não se considera, para fins desta instrução, que esta seja a melhor interpretação, visto que o inciso II, parágrafo 4º, art. 32 da LRF trata de "saldos atualizados e limites da dívida consolidada e mobiliária, operações de crédito e concessão de garantias", isto é, devem constar do sistema centralizado outras dívidas que não a consolidada.
16.	No que tange ao conteúdo do sistema, para todos os entes federativos, devem estar disponíveis as informações elencadas no item 8 desta instrução, quais sejam:
	a) encargos e condições de contratação de dívidas; e
	b) saldos atualizados e limites relativos a:
	b.1) dívida consolidada;
	b.2) dívida mobiliária;
	b.3) operações de crédito; e
	b.4) concessão de garantias.
17.	Os encargos a que faz menção a LRF, conforme a Portaria Interministerial STN/SOF 163/2001, se referem a taxas de juros, comissões e outros encargos decorrentes de operações de crédito internas e externas contratadas, bem como da dívida pública mobiliária, enquanto que as condições de contratação, segundo bibliografia especializada, dizem respeito ao montante envolvido na operação, às datas de liberação dos recursos contratados, ao prazo para amortização, à quantidade de parcelas, ao prazo de carência, se houver; às datas de vencimento de cada parcela, às garantias oferecidas, identificação dos credores, etc.
18.	Em relação aos limites de que trata o inciso II, parágrafo 4º, do art. 32 da LRF temos que estes foram estabelecidos por meio de Resolução do Senado Federal, em função da Receita Corrente Líquida (RCL) , definida no art. 2º, inciso IV, da LRF. Na prática, alguns limites foram estabelecidos para estados, Distrito Federal e municípios, mas não para a União, como é o caso do limite para sua dívida (consolidada ou mobiliária) , sendo salutar a evidenciação dos parâmetros propostos pelo Congresso Nacional, como ocorre na divulgação do relatório de gestão fiscal (RGF) .
19.	Diante do exposto, o esperado do sistema gerido pelo Ministério da Economia é que, nele, sejam reunidas todas as parcelas integrantes das dívidas públicas de todos os entes federativos, constando, para cada uma delas, os encargos e as condições, bem como os seus valores atualizados, o que presume a evolução dos saldos, no curso do tempo, de forma compatível com a divulgação do relatório de que trata o art. 54 da LRF, para possibilitar a verificação das informações pelos cidadãos e órgãos oficiais de controle. 
II.2. O Sistema de Análise da Dívida Pública, Operações de Crédito e Garantias da União, Estados e Municípios (Sadipem) 
20.	Desde a promulgação da LRF, o Tribunal de Contas da União chamou a atenção do então Ministério da Fazenda para a necessidade de desenvolvimento do sistema de que trata este processo, com determinação que remonta ao ano de 2006, de acordo com o item 9.4.3.6 do Acórdão 1573/2006-TCU-Plenário, de relatoria do Ministro Valmir Campelo. Somente em 2009, ao menos em duas ocasiões, o TCU se dirigiu à Secretaria do Tesouro Nacional para alertá-la sobre o mandamento legal pendente de cumprimento.
21.	Por meio do item 9.5.2 do Acórdão 451/2009-TCU-Plenário, de relatoria do Ministro Augusto Nardes, foi dirigida determinação à Secretaria do Tesouro Nacional para que, num prazo de noventa dias, apresentasse ao Tribunal estudos e proposta de implantação do sistema para fins de dar efetivo cumprimento ao que dispõem os artigos 31, § 4º e 32, § 4º da LRF e artigo 27 da Resolução SF 27/2001.
22.	Novamente, em novembro de 2009, por meio do Acórdão 2541/2009-TCU-Plenário, também de relatoria do Ministro Augusto Nardes, foi dirigida nova determinação para que a STN, desta vez no prazo de 30 dias, encaminhasse ao TCU um cronograma ou plano de ação com as ações detalhadas e respectivos prazos para a planejamento, desenvolvimento e implantação do sistema eletrônico já mencionado no Acórdão 451/2009-TCU-Plenário.
23.	Já em abril de 2014, por meio do item 9.2 do Acórdão 806/2014-TCU-Plenário, de relatoria do Ministro Benjamin Zymler, foi determinado à STN que, no prazo de sessenta dias, apresentasse esclarecimentos sobre as medidas a serem adotadas para a implantação do sistema mencionado pela LRF.
24.	Mais recentemente, nova determinação foi expedida à STN por meio do item 9.7 do Acórdão 1084/2018-TCU-Plenário, de relatoria do Ministro Aroldo Cedraz, desta feita para que, no prazo de sessenta dias, encaminhasse a este Tribunal de Contas um plano de trabalho e o correspondente cronograma com proposta de solução, visando disponibilizar o registro eletrônico centralizado, com informações dos entes das três esferas, conforme previsto no art. 32, § 4º, da Lei Complementar 101/2000 e no art. 27 da Resolução do Senado Federal 43/2001, cujo monitoramento ocorre no presente processo.
25.	Em meio às determinações feitas pelo TCU, a STN encomendou ao Serviço Nacional de Processamento de Dados (Serpro) o Sistema de Análise da Dívida Pública, Operações de Crédito e Garantias da União, Estados e Municípios (Sadipem) , lançado em abril de 2015, cujo objetivo é permitir ao Tesouro verificar o cumprimento dos limites e condições dos entes federativos que pleiteiam a contratação de operações de crédito, competência esta atribuída ao Ministério da Economia por meio do art. 32, caput e parágrafo 1º da LRF (peça 10) .
26.	Embora, para desincumbir-se de sua atribuição, o Ministério da Economia, por intermédio da STN, fizesse uso de informações relativas ao endividamento do ente federativo interessado na contratação de nova operação de crédito, tais informações somente eram trazidas ao Tesouro no momento em que surgia o interesse, de sorte que o sistema não se prestaria a atender a previsão do parágrafo 4º do mesmo art. 32 da LRF.
II.3. O Cadastro da Dívida Pública
27.	Com o propósito de cumprir o disposto neste último dispositivo legal e, finalmente, dar cumprimento às reiteradas determinações do TCU, a STN instituiu, em dezembro de 2015, por meio da Portaria STN 756/2015, o Cadastro da Dívida Pública (CDP) , cujas informações devem ser inseridas pelos entes subnacionais até 30 de janeiro de cada ano, com a posição de 31 de dezembro do ano precedente (peça 11) . 
28.	A Portaria STN 756/2015 foi revogada pela Portaria STN 569/2018, que estabeleceu regras acerca dos termos e da periodicidade relativos ao encaminhamento de informações ao CDP por parte dos estados, do Distrito Federal e dos municípios (peças 11 e 18) . 
29.	O ato normativo manteve o prazo para inserção das informações no Cadastro da Dívida Pública, constituindo condicionante para a entrega de recursos a título de transferência voluntária e contratação de operações de crédito, de acordo com o disposto no art. 48, parágrafo 4º, da LRF.
30.	O dever do ente federativo somente será considerado cumprido quando os dados por ele inseridos no CDP forem homologados, o que somente ocorrerá quando for assinado pelo titular do Poder Executivo e atender às verificações de consistência. Essa homologação é um procedimento que visa garantir a qualidade e a consistência das informações, já que o descumprimento das regras referentes a operações de crédito e endividamento enseja a responsabilização gravosa em diversas esferas, inclusive penal. No caso de ser identificada alguma inconsistência, o ente federativo será comunicado para, tempestivamente, promover as retificações.
31.	O CDP, a rigor, constitui um módulo do Sadipem e, por isso, o manual deste último sistema contém orientações detalhadas para inserção e consulta de informações sobre as dívidas dos entes subnacionais (peça 12) .
32.	Existe também um Manual do CDP, em formato digital, disponível para consulta na internet. Esse manual deixa evidente, de forma expressa, que o CDP não contém os dados relativos à União, mas somente aos entes subnacionais.
33.	De forma sintética, pode-se afirmar que o preenchimento do CDP é obrigatório e a responsabilidade por seu preenchimento é do chefe do Poder Executivo de cada ente da Federação, o que é feito de forma declaratória, abrangendo informações detalhadas sobre o Demonstrativo da Dívida Consolidada Líquida e das Garantias e Contragarantias de Valores, constantes do Relatório de Gestão Fiscal, assim como de valores não integrantes da dívida consolidada.
34.	Até o ano de 2019, nem todos os entes federativos encaminharam as informações de modo consistente com o Relatório de Gestão Fiscal constante do Sistema de Informações Contábeis e Fiscais do Setor Público Brasileiro (Siconfi) . Até aquele ano, um total de 5.254 entes subnacionais, entre estes os estados e o Distrito Federal tiveram suas informações homologadas no CDP.
35.	Em pesquisa realizada em 7/7/2020, foi constatado que 11,7% dos entes subnacionais se encontravam em situação irregular no CDP, todos eles sendo municípios, num total de 650. Os entes com status "desatualizado" somavam 543, enquanto que aqueles com status "em atualização" somavam 92 e os de status "atualizado não homologado" totalizavam 15. Todas as capitais e quase a totalidade dos municípios de suas regiões metropolitanas se encontram em situação regular. Ainda que a Lei Complementar 173/2020, ao dar nova redação ao art. 65 da LRF, tenha flexibilizado diversas regras, não se afastaram as disposições relativas à transparência, ao controle e à fiscalização constantes do parágrafo 2º, inciso II daquele mesmo artigo (peça 13) .
36.	Em relação à atualização das informações constantes do CDP, o exigido até o momento são os dados referentes ao fechamento do exercício anterior, isto é, de 31 de dezembro do exercício financeiro precedente. Nada impede, entretanto, que os entes subnacionais declarem bimestral ou quadrimestralmente no CDP dados atualizados sobre suas dívidas. De todo modo, as comparações são feitas somente com os dados do Relatório de Gestão Fiscal do último quadrimestre do ano anterior, constantes do Siconfi. Ao assim proceder, o registro eletrônico centralizado não possibilita ao cidadão ou aos órgãos de controle competentes fiscalizar o cumprimento das regras fiscais, comparar os saldos divulgados nos demonstrativos de endividamento que integram o RGF quadrimestralmente com as informações declaradas no sistema, o que merece oportuno aperfeiçoamento. 
37.	Além de informações gerais sobre o Cadastro da Dívida Pública, o Manual do CDP aborda questões a respeito da certificação digital e dos canais de atendimento ao usuário, apresentando, ainda, orientações para efetuar-se o registro de dívidas e garantias, bem como finalização, homologação e consulta ao cadastro.
38.	Sendo um cadastro de dívidas, além de garantias, o CDP permite, de fato, o registro de todas as dívidas dos entes subnacionais, tanto aquelas que compõem a dívida consolidada quanto as que compõem a dívida flutuante (não consolidada) .
39.	O manual aponta que os seguintes tipos de dívida consolidada podem ser inseridos no Cadastro da Dívida Pública:
	a) empréstimo ou financiamento;
	b) reestruturação da dívida de estados e municípios;
	c) parcelamento e renegociação de tributos;
	d) parcelamento e renegociação de contribuições previdenciárias;
	e) parcelamento e renegociação das demais contribuições sociais;
	f) parcelamento e renegociação do FGTS;
	g) parcelamento e renegociação com instituição não financeira (concessionárias de serviços públicos, etc.) ;
	h) demais dívidas contratuais;
	i) precatório posterior a 05/05/2000 (inclusive) vencido e não pago; e
	j) outra dívida (não contratual) .
40.	Os campos a serem preenchidos revelam uma abordagem minuciosa por parte da STN, a saber: identificação do ente federativo ou de sua entidade da administração indireta por meio do Cadastro Nacional de Pessoas Jurídicas (CNPJ) , unidade de federação, nome do ente federativo, de seu órgão ou de sua entidade da administração indireta, o tipo do credor, seu nome e seu CNPJ, a quantidade de pedidos de verificação de limite de contratação protocolados pelo devedor, bem como o número de identificação de cada pedido; autorização legislativa com cópia desta, data da contratação, moeda da contratação, valor da contratação, taxa de juros e demais encargos, garantia concedida com documentos comprobatórios, data de quitação, situação da dívida (quitada ou vigente) , saldo devedor em reais, classificação no RGF, valor liberado ou assumido, valor a liberar ou a assumir e outras informações adicionais.   
41.	Para cada tipo de dívida, o Manual trata da possibilidade de agregação de saldos, esclarece o conteúdo adequado para cada campo de registro da dívida e indica qual o documento comprobatório adequado, trazendo, ainda, exemplos de preenchimento em tela do sistema (peça 14) .
42.	Da mesma forma, é possível inserir no CDP os seguintes tipos de dívidas não integrantes da dívida consolidada:
	a) Precatório anterior a 05/05/2000;
	b) Precatório posterior a 05/05/2000 não incluído na dívida consolidada;
	c) Passivo atuarial;
	d) Insuficiência financeira;
	e) Depósito e consignação sem contrapartida;
	f) Restos a pagar não processados;
	g) Antecipação de receita orçamentária;
	h) Dívida contratual de Parcerias Público-Privadas; e
	i) Apropriação de depósitos judiciais - LC 151/2015.
43.	Nesse caso, para cada componente, além de tratar da possibilidade de agregação de saldos, de esclarecer o conteúdo adequado para cada campo de registro da dívida, de indicar qual o documento comprobatório adequado e de trazer exemplos de preenchimento em tela do sistema, o manual explica como inserir valores não integrantes da dívida consolidada (peça 14) .
44.	Quando os dados a inserir no CDP estão relacionados a garantias concedidas pelo ente subnacional, o Manual esclarece quais as garantias que devem ser registradas, as possibilidades de agregação, o conteúdo adequado para cada campo, o documento comprobatório adequado e traz um exemplo de preenchimento em tela do sistema.
45.	Pode-se afirmar, portanto, que os registros de dívidas e garantias no CDP contêm informações detalhadas acerca da dívida dos entes subnacionais, mas não as da União, nos moldes daquelas listadas no item 40 desta instrução.
Consultas possíveis no CDP
46.	O Manual do CDP contém, ainda, uma seção intitulada "Consultando o CDP: informações, abas e status" e, nela, é possível encontrar as instruções para efetuar consultas ao sistema, não se podendo esquecer que o CDP é um módulo do Sadipem e que, por esta razão, os dados inseridos no CDP são consultados via Sadipem (sadipem.tesouro.gov.br) . 
47.	Com relação às consultas, conforme prescrito pela LRF, todas são de acesso público, sendo possível consultar os dados da dívida de um ente federado específico (estado, Distrito Federal ou município) , baixar os dados em arquivo portable document format (PDF) ou em planilha. Outra possibilidade é baixar uma tabela com os dados de vários entes federativos escolhidos ou mesmo a totalidade dos dados contidos no sistema.
48.	A consulta ao CDP permite que apenas os dados de um único ente subnacional sejam visualizados a cada vez e esta visualização é composta por abas, as quais contêm informações detalhadas sobre dívidas, garantias concedidas, pedidos de verificação de limite para contratação de operação de crédito, informações consolidadas, critérios de homologação dos dados, e histórico de atualizações.
49.	Como exemplo, vejam-se as abas resultantes da consulta aos dados de dívida do Estado do Espírito Santo, com data-base de 31/12/2019, que é a última atualização exigível: 
50.	Como é possível notar, o CDP contém a lista de todas as dívidas do ente federativo, por tipo de dívida, por credor, moeda, valor contratado, com a respectiva data de contratação e o saldo devedor na data-base (31/12/2019, no caso) .
51.	Adicionalmente, é possível consultar as dívidas do ente uma a uma clicando sobre o respectivo número de registro e, nesse caso, por tratar-se de um empréstimo, serão exibidos os dados mencionados no item 39 desta instrução.
52.	Em consulta tanto ao Manual do Sadipem quanto ao Manual do CDP, não se encontra a possibilidade de acessar os limites relativos à dívida consolidada, à dívida mobiliária, às operações de crédito e à concessão de garantias. De todo modo, embora seja possível encontrar o montante das dívidas, das operações de crédito e das garantias concedidas, o sistema não fornece dados suficientes para cálculo dos respectivos limites disponíveis para endividamento, no que não favorece a compreensão por parte dos cidadãos.
Conclusões sobre abrangência e atualidade dos dados do CDP
53.	Por fim, quanto ao CDP, o que se constata é que (1) o sistema não abrange a totalidade dos entes federativos, estando ausentes os dados referentes à dívida mobiliária da União, que, conforme relatórios mensais da dívida, corresponde a mais de 96% da dívida federal; (2) o sistema contém os encargos e condições de contratação das dívidas dos entes subnacionais, mas não da União, os quais estão registrados em outros sistemas da STN, que não favorecem o acesso ao cidadão; (3) embora o sistema permita encontrar os saldos da dívida consolidada, da dívida mobiliária, das operações de crédito e da concessão de garantias (de forma analítica) , não é possível obter seus respectivos limites, que, conforme a legislação, são calculados em função da receita corrente líquida (RCL) e o CDP, como evidenciado pelo próprio nome, não contém os dados sobre a RCL dos entes federativos; e (4) no que diz respeito à atualização dos dados, esta não ocorre de forma automática, dependendo de iniciativa dos entes federativos, que, entretanto, somente têm o dever de realizá-la uma vez por ano, até 30 de janeiro, com os dados referentes aos saldos e estoques apurados no encerramento do exercício financeiro precedente.
II.4. Sistema de Informações Contábeis e Fiscais do Setor Público Brasileiro (Siconfi) 
54.	Em março de 2014, a STN lançou o Sistema de Informações Contábeis e Fiscais do Setor Público Brasileiro (Siconfi) , por meio do qual são recebidas informações contábeis financeiras e de estatísticas fiscais de todos os entes da Federação (União, estados, Distrito Federal e municípios) . A implantação desse sistema teve por objetivo:
a) substituir o Sistema de Coleta de Dados Contábeis (SISTN) como meio de prover a STN das informações necessárias ao cumprimento de suas obrigações, especificamente aquelas relativas à Consolidação das Contas Nacionais, estabelecidas pela LRF;
b) receber a Matriz de Saldos Contábeis (MSC) , enviada pelos poderes e órgãos dos entes da Federação e disponibilizar as demonstrações contábeis, os demonstrativos exigidos pela LRF, bem como outros demonstrativos exigidos por legislação e normativos complementares;
c) padronizar o intercâmbio de informações entre a União e os entes da Federação por meio do uso da linguagem XBRL - Extensible Business Reporting Language;
d) desenvolver e implantar a Taxonomia da Contabilidade Aplicada ao Setor Público;
e) aperfeiçoar o recebimento de dados;
f) padronizar a aprimorar os mecanismos de consolidação;
g) facilitar a produção e análise de informações contábeis e fiscais;
h) aumentar a qualidade e confiabilidade das informações recebidas e produzidas; e
i) evitar a manipulação de dados, priorizando o acesso à fonte.
55.	Com a aprovação da Lei Complementar 156/2016, o Siconfi ganhou a conformação de sistema de monitoramento,  por meio do qual a União e os entes subnacionais devem disponibilizar suas informações e dados contábeis, orçamentários e fiscais conforme periodicidade, formato e sistema estabelecidos pelo órgão central de contabilidade da União (STN) , os quais devem ser divulgados em meio eletrônico de amplo acesso público, consoante o parágrafo 2º, art. 48 da LRF. Nesse contexto, sobressai a Matriz de Saldos Contábeis (MSC) , que é uma estrutura padronizada para recebimento de informações dos entes da Federação, visando ao monitoramento periódico da política fiscal, à consolidação das contas nacionais e à geração de estatísticas fiscais em conformidade com acordos internacionais firmados pelo Brasil, além da elaboração das declarações do setor público (Demonstrações Contábeis e Demonstrativos Fiscais) . Essa estrutura reúne uma relação de contas contábeis e de informações complementares e será produzida a partir do Plano de Contas Aplicado ao Setor Público (PCASP) .
56.	É importante registrar que no que diz respeito ao recebimento da MSC, o Siconfi, a partir de 2017, passou a receber as informações no referido formato, ainda de forma facultativa. A partir de 2018, os municípios de capitais, os estados, o Distrito Federal e a União passaram a enviar a MSC de forma obrigatória ao Siconfi, enquanto para os demais municípios o envio se tornou obrigatório em 2019.
57.	O banco de dados contendo as informações contábeis, orçamentárias e financeiras enviadas pelos entes da Federação e contidas no Siconfi recebeu o nome de Finanças Brasil (Finbra) . No ano de 2015, o Finbra recebeu um aprimoramento que lhe permitiu, além dos dados de contas anuais dos entes federativos, trazer os dados do Relatório Resumido de Execução Orçamentária (RREO) e do Relatório de Gestão Fiscal (RGF) .
58.	A STN desenvolveu uma cartilha que, além de expor o histórico do Finbra, explica as formas de pesquisa no Siconfi e como acessar a base histórica de dados de 1989 a 2012. Em consulta à cartilha, entre suas páginas 7 e 11, é possível encontrar as orientações necessárias para a obtenção dos demonstrativos da dívida consolidada líquida, das garantias e contragarantias, das operações de crédito, assim como da apuração do cumprimento de limites estabelecidos pela LRF (peça 15) .
59.	Na prática, é com os dados constantes do Siconfi que o cidadão tem acesso aos demonstrativos fiscais e à verificação do cumprimento dos os limites relativos à dívida consolidada, à dívida mobiliária, às operações de crédito e à concessão de garantias para cada ente da Federação, inclusive os da União. Isso é possível porque o sistema contém os dados que permitem a elaboração do Relatório de Gestão Fiscal. Todavia, o sistema não contém os encargos e condições das operações de crédito contratadas pelos entes federativos que, conforme já mencionado, residem na base de dados do CDP.
II.5. O portal Tesouro Transparente
60.	Em resposta à determinação contida no item 9.7 do Acórdão 1084/2018-TCU-Plenário, relatoria do Ministro Aroldo Cedraz, a STN encaminhou os ofícios SEI 4/2019/GERAN/COSIS/SUCOP/STN/FAZENDA-ME e SEI 482/2019/CFORM/SURIC/STN/FAZENDA-ME, que informam a construção de uma plataforma intitulada "Visão Integrada das Dívidas da União, dos Estados, do Distrito Federal e dos Municípios", contida no portal Tesouro Transparente (peças 16 e 17) .
61.	O Tesouro Transparente é um canal de disponibilização de informações geradas ou consolidadas pela STN, funcionando como um grande repositório de dados e informações sobre as finanças públicas brasileiras. Criado em 2015, o portal vem passando por diversas reformulações e, desde o ano de 2017, passou a disponibilizar seu conteúdo por meio de ferramentas de visualização de dados, o que tornou mais amigável e inteligível o acesso a seu conteúdo.
62.	A partir de 2018, todas as publicações da STN, antes disponibilizadas no sítio do próprio órgão (tesouro.fazenda.gov.br) , migraram para o portal Tesouro Transparente, que passou a ser o local oficial dos diversos relatórios, boletins, estudos, manuais e documentos produzidos pelo Tesouro Nacional. Também relevante é mencionar que o portal permite acesso a dados em formato aberto e planilhas completas que podem ser livremente utilizados para diversos fins.
63.	Notam-se, nos últimos anos, avanços significativos no rol de medidas adotadas pela STN para o cumprimento de determinações desta Corte de Contas, que remontam ao ano de 2006. O desenvolvimento e a implementação do Sadipem, do CDP e do Siconfi, por exemplo, são medidas que proporcionaram à União reunir um acervo fiscal de relevo, que se traduziram em maior transparência. A consolidação de algumas informações do Sadipem e do CDP na plataforma centralizada intitulada "Visão Integrada das Dívidas da União, dos Estados, do Distrito Federal e dos Municípios", disponível no Tesouro Transparente, constitui mais um significativo avanço, que proporcionou congregar boa parte das informações listadas no inciso II, do parágrafo 4, art. 32, da LRF (https://www.tesourotransparente.gov.br/historias/visao-integrada-das-dividas-da-uniao-dosestados-do-distrito-federal-e-dos-municipios) .
64.	Necessário, contudo, superar o desafio de integrar todos os dados referentes ao endividamento dos entes subnacionais em um único registro centralizado, de modo a promover a racionalização da gestão, a interoperabilidade tecnológica, o intercâmbio de informações e a celeridade de procedimentos, a promoção da cultura da cidadania, o atendimento a demandas dos cidadãos de forma integrada, eficiente, simplificada, de modo a facilitar o acesso e a compreensão de informações por todos os agentes públicos e, sobretudo, pelos cidadãos que não necessariamente precisam dominar conceitos complexos do endividamento público para o exercício do controle social, em sintonia com o disposto no art. 24 da Lei 12.965/2014, regulamentada pelo Decreto 8.777/2014.
65.	Em apertada síntese, a questão pendente refere-se aos saldos atualizados dos componentes do endividamento dos entes subnacionais, sem o que aumenta o risco de discrepância entre as informações divulgadas quadrimestralmente nos demonstrativos do RGF dos entes da Federação e as declaradas no sistema de registro eletrônico centralizado, que ainda hoje dispõe de informações de 2018, com deficit de atualização de quase dois anos, realidade que não se compatibiliza com a noção de transparência e de promoção do controle social presente no art. 48 da LRF.
66.	Também exige atenção a necessidade de implementar solução tecnológica que permita a exportação de dados do sistema específico mantido pelo Tesouro Nacional para a gestão segura da dívida pública federal (SID) , que tem suas especificidades e complexidade, de forma a atualizar a plataforma centralizada no Tesouro Transparente, que hoje não chega a divulgar 4% das operações da União, já que mais de 90% da DPF é composta pela dívida mobiliária, cujos dados ainda permanecem inacessível ao cidadão. Necessário, ainda, disponibilizar os dados atualizados sobre a dívida contratual, visto que as informações disponíveis datam de 2018. 
67.	A resolução desse conjunto de pendências é importante para assegurar o acesso e o efetivo controle social das informações dos entes das três esferas em uma única plataforma, cada vez mais relevante devido ao árido ambiente fiscal, agravado em razão da calamidade pública nacional, o que elevou a estimativa de deficit primário do Governo Central para R$ 861 bilhões, montante que supera em 594% a meta originalmente fixada para este exercício (R$ 124,1 bilhões) , correspondendo o referido deficit a 12% do PIB ou 109% da RCL federal projetada em julho para o exercício corrente (R$ 789,9 bilhões) .
68.	Nesse cenário, urge a priorização das medidas voltadas para a conclusão do desenvolvimento e implementação dos instrumentos de monitoramento dos principais componentes da política fiscal, como é o caso do endividamento público, esperando-se que a STN defina e cumpra as metas e os objetivos anunciados no Ofício SEI 4/2019/GERAN/COSIS/SUCOP/STN/FAZENDA-ME (peça 16, p. 2) , de forma a integrar a integrar a União aos demais entes na plataforma "Visão Integrada das Dívidas da União, dos Estados, do Distrito Federal e dos Municípios".
III. CONCLUSÃO
69.	Considerando que o presente relatório de acompanhamento teve como objetivo avaliar o desenvolvimento e a implantação do sistema de registro eletrônico centralizado e atualizado da dívida pública interna e externa dos entes federativos e que, nesta ocasião, procurou-se verificar a completude de dados e a atualidade das informações. Considerando, ainda, que a completude dos dados contidos no sistema envolvem dois aspectos: os entes federativos a que se referem os dados e informações e o conteúdo prescrito pela legislação; e que o conteúdo prescrito pela legislação para cada ente federativo são: (i) encargos e condições de contratação de dívidas; (ii)  saldos atualizados e limites relativos a: dívida consolidada, dívida mobiliária, operações de crédito e concessão de garantias, as análises empreendidas conduziram às seguintes conclusões:
	a) o Cadastro da Dívida Pública (CDP) , desenvolvido por demanda da Secretaria do Tesouro Nacional para atender o previsto pelo parágrafo 4º, artigo 32, da Lei Complementar 101/2000 c/c o artigo 27 da Resolução SF 43/2001, conforme consignado na Portaria STN 756/2015, não satisfaz, isoladamente, o previsto pela legislação, pois:
	a.1) o CDP não inclui os dados relativos à União, mas somente os relativos aos entes subnacionais, o que contraria a noção de ente da Federação previsto no art. 2º da Lei Complementar 101/2000;
	a.2) o CDP não permite o cálculo dos limites relativos à dívida consolidada, à dívida mobiliária, às operações de crédito e à concessão de garantias, visto que tais limites foram definidos com base no conceito de receita corrente líquida (RCL) e o sistema não contém as receitas;
	b) os limites a que se refere o inciso II, parágrafo 4º, art. 32 da Lei Complementar 101/2000 são obtidos a partir de dados constantes do Sistema de Informações Contábeis e Fiscais do Setor Público Brasileiro (Siconfi) . Ademais, ao contrário do CDP, o Siconfi contém os dados e informações referentes à União (CDP) , não contendo, porém, para esta última, os encargos e condições previstos pelo inciso I, parágrafo 4º, art. 32 da Lei Complementar 101/2000;
	c) a plataforma "Visão Integrada das Dívidas da União, dos Estados, do Distrito Federal e dos Municípios", contida no portal Tesouro Transparente, elaborada para atender o previsto pelo parágrafo 4º, artigo 32, da Lei Complementar 101/2000 c/c o artigo 27 da Resolução SF 43/2001, também não satisfaz, isoladamente, o previsto pela legislação, pois não apresenta dados ou informações sobre os encargos e condições de contratação das operações de crédito de qualquer dos entes federativos nem informações atualizadas sobre a dívida contratual da União;
	d) conjugando-se, porém, os dados constantes do Cadastro da Dívida Pública e os dados disponibilizados no portal Tesouro Transparente, pode-se afirmar que o mandamento legal está plenamente atendido para os entes subnacionais, uma vez que o CDP, disponível para consulta pública, contém os encargos e condições de contratação das operações de crédito dos mencionados entes federativos, justamente o que não se disponibilizou no portal Tesouro Transparente, que, obviamente, é de acesso público;
	e) tratando-se da União, a menos dos encargos e condições de sua dívida mobiliária e de dados atualizados sobre sua dívida contratual, os demais dados e informações requeridos pela legislação estão disponíveis para acesso público no portal Tesouro Transparente. Ao contrário dos entes subnacionais, cujas informações podem ser complementadas por meio de consulta pública ao CDP, as informações sobre a dívida mobiliária e a dívida contratual da União ainda permanecem como lacuna a ser preenchida;
	f) no que diz respeito à atualidade dos dados e informações disponibilizados, tem-se o seguinte:
	f.1) não se pode dizer que os dados constantes do CDP sejam atualizados, pois apresentam uma defasagem de ao menos um mês, visto que os entes federativos somente têm o dever de inseri-los no sistema uma vez por ano, até o dia 30 de janeiro, com os dados de 31 de dezembro do exercício financeiro precedente. Se tomada em conta a previsão do parágrafo 6º, artigo 32, da Lei Complementar 101/2000, essa defasagem poderá ser maior que 270 dias, o que pode indicar que os dados necessários para cálculo dos limites a que se refere o inciso II, parágrafo 4º, art. 32 da mesma lei são inválidos;
	f.2) os dados e informações relacionados aos limites a que se refere o inciso II, parágrafo 4º, art. 32 da Lei de Responsabilidade Fiscal são atualizados no Siconfi a cada quadrimestre ou semestre, após a divulgação dos Relatórios de Gestão Fiscal dos entes federativos, o que depende de a população, no caso dos municípios, ser maior ou igual a 50.000 habitantes, de acordo com o art. 63, inciso II, alínea "b" da LRF;
	g) por fim, pode-se considerar parcialmente atendido, por parte do Ministério da Economia, o mandamento legal do art. 32, parágrafo 4º, da LRF c/c o art. 27 da Resolução SF 43/2001, ressalvando-se a necessidade de disponibilização, para consulta pública, dos encargos e condições relativos à dívida mobiliária da União e de dados atualizados sobre sua dívida contratual, disponíveis em bases de dados da Secretaria do Tesouro Nacional.
IV. PROPOSTA DE ENCAMINHAMENTO
70.	Ante o exposto, submetem-se os presentes autos à consideração superior com proposta para:
	a) considerar que, com o desenvolvimento da plataforma "Visão Integrada das Dívidas da União, dos Estados, do Distrito Federal e dos Municípios", inserta no portal Tesouro Transparente, combinado ao acesso público ao Cadastro da Dívida Pública, o Ministério da Economia atendeu parcialmente à previsão de manter o registro eletrônico centralizado e atualizado da dívida pública interna e externa, com acesso às informações franqueado à sociedade, nos termos do parágrafo 4º, artigo 32, da Lei Complementar 101/2000 c/c o artigo 27 da Resolução SF 43/2001, ressalvada a necessidade de disponibilizar os dados e informações sobre:
	a.1) encargos e condições da dívida mobiliária da União;
	a.2) saldos atualizados da dívida mobiliária da União;
	a.3) saldos atualizados individualizados da dívida contratual da União; e
	a.4) saldos atualizados individualizados da dívida dos estados, DF e municípios.
	b) considerar, em consequência, parcialmente atendida a determinação constante do item 9.7 do Acórdão 1084/2018-TCU-Plenário [relatoria do Ministro Aroldo Cedraz];
	c) dar ciência à Secretaria do Tesouro Nacional, com fundamento no art. 9º, inciso II, da Resolução TCU 315/2020, de que ainda não ocorreu o perfeito cumprimento do disposto pelo parágrafo 4º, artigo 32, da Lei Complementar 101/2000 c/c o artigo 27 da Resolução SF 43/2001, em razão de não estarem disponíveis para acesso público os dados e informações sobre: 
	c.1) encargos e condições da dívida mobiliária da União;
	c.2) saldos atualizados da dívida mobiliária da União;
	c.3) saldos atualizados individualizados da dívida contratual da União; e
	c.4) saldos atualizados individualizados da dívida dos estados, DF e municípios.
	e) dar ciência do acórdão que vier a ser proferido, com os respectivos relatório e voto, à Secretaria do Tesouro Nacional e à Secretaria Executiva do Ministério da Economia, encaminhando-lhes, ainda, cópia da presente instrução; e
	f) arquivar o presente processo, nos termos do art. 169, inciso V, do Regimento Interno do Tribunal de Contas da União.
	É o relatório.

8.1. Allan Lúcio Sathler e outros, representando Secretaria do Tesouro Nacional.

Não atuou.

Relatório de Acompanhamento autuado para avaliar o desenvolvimento e a implantação do sistema de que trata o parágrafo 4º, artigo 32, da Lei Complementar 101/2000 c/c o artigo 27 da Resolução SF 43/2001, no qual deve ser mantido o registro eletrônico centralizado e atualizado da dívida pública interna e externa, com acesso às informações franqueado à sociedade, cuja responsabilidade compete ao então Ministério da Fazenda, hoje Ministério da Economia. Cumprimento parcial. Ciência aos órgãos responsáveis. Arquivamento.

RELATÓRIO DE ACOMPANHAMENTO (RACOM)

Secretaria de Macroavaliação Governamental (SEMAG).

Trata-se de Relatório de Acompanhamento autuado para avaliar o desenvolvimento e a implantação do sistema de que trata o parágrafo 4º, artigo 32, da Lei Complementar 101/2000 c/c o artigo 27 da Resolução SF 43/2001, no qual deve ser mantido o registro eletrônico centralizado e atualizado da dívida pública interna e externa, com acesso às informações franqueado à sociedade, cuja responsabilidade compete ao então Ministério da Fazenda, hoje Ministério da Economia.
O presente trabalho foi buscou avaliar o atendimento às exigências da LRF no tocante a dois aspectos:
Primeiro: completude de dados, que se refere aos entes federativos cujos dados devem constar no sistema, assim como ao universo de transações por estes realizadas
Segundo: atualidade dos dados, que deve ser entendida como o período mais recente a que os dados constantes do sistema dizem respeito, como dias, semanas, meses ou anos.
Após a análise da matéria, a Semag apresentou a seguinte conclusão:
69.	Considerando que o presente relatório de acompanhamento teve como objetivo avaliar o desenvolvimento e a implantação do sistema de registro eletrônico centralizado e atualizado da dívida pública interna e externa dos entes federativos e que, nesta ocasião, procurou-se verificar a completude de dados e a atualidade das informações. Considerando, ainda, que a completude dos dados contidos no sistema envolvem dois aspectos: os entes federativos a que se referem os dados e informações e o conteúdo prescrito pela legislação; e que o conteúdo prescrito pela legislação para cada ente federativo são: (i) encargos e condições de contratação de dívidas; (ii)  saldos atualizados e limites relativos a: dívida consolidada, dívida mobiliária, operações de crédito e concessão de garantias, as análises empreendidas conduziram às seguintes conclusões:
a) o Cadastro da Dívida Pública (CDP) , desenvolvido por demanda da Secretaria do Tesouro Nacional para atender o previsto pelo parágrafo 4º, artigo 32, da Lei Complementar 101/2000 c/c o artigo 27 da Resolução SF 43/2001, conforme consignado na Portaria STN 756/2015, não satisfaz, isoladamente, o previsto pela legislação, pois:
a.1) o CDP não inclui os dados relativos à União, mas somente os relativos aos entes subnacionais, o que contraria a noção de ente da Federação previsto no art. 2º da Lei Complementar 101/2000; 
a.2) o CDP não permite o cálculo dos limites relativos à dívida consolidada, à dívida mobiliária, às operações de crédito e à concessão de garantias, visto que tais limites foram definidos com base no conceito de receita corrente líquida (RCL) e o sistema não contém as receitas;
b) os limites a que se refere o inciso II, parágrafo 4º, art. 32 da Lei Complementar 101/2000 são obtidos a partir de dados constantes do Sistema de Informações Contábeis e Fiscais do Setor Público Brasileiro (Siconfi) . Ademais, ao contrário do CDP, o Siconfi contém os dados e informações referentes à União (CDP) , não contendo, porém, para esta última, os encargos e condições previstos pelo inciso I, parágrafo 4º, art. 32 da Lei Complementar 101/2000;
c) a plataforma "Visão Integrada das Dívidas da União, dos Estados, do Distrito Federal e dos Municípios", contida no portal Tesouro Transparente, elaborada para atender o previsto pelo parágrafo 4º, artigo 32, da Lei Complementar 101/2000 c/c o artigo 27 da Resolução SF 43/2001, também não satisfaz, isoladamente, o previsto pela legislação, pois não apresenta dados ou informações sobre os encargos e condições de contratação das operações de crédito de qualquer dos entes federativos nem informações atualizadas sobre a dívida contratual da União;
d) conjugando-se, porém, os dados constantes do Cadastro da Dívida Pública e os dados disponibilizados no portal Tesouro Transparente, pode-se afirmar que o mandamento legal está plenamente atendido para os entes subnacionais, uma vez que o CDP, disponível para consulta pública, contém os encargos e condições de contratação das operações de crédito dos mencionados entes federativos, justamente o que não se disponibilizou no portal Tesouro Transparente, que, obviamente, é de acesso público;
e) tratando-se da União, a menos dos encargos e condições de sua dívida mobiliária e de dados atualizados sobre sua dívida contratual, os demais dados e informações requeridos pela legislação estão disponíveis para acesso público no portal Tesouro Transparente. Ao contrário dos entes subnacionais, cujas informações podem ser complementadas por meio de consulta pública ao CDP, as informações sobre a dívida mobiliária e a dívida contratual da União ainda permanecem como lacuna a ser preenchida;
f) no que diz respeito à atualidade dos dados e informações disponibilizados, tem-se o seguinte:
f.1) não se pode dizer que os dados constantes do CDP sejam atualizados, pois apresentam uma defasagem de ao menos um mês, visto que os entes federativos somente têm o dever de inseri-los no sistema uma vez por ano, até o dia 30 de janeiro, com os dados de 31 de dezembro do exercício financeiro precedente. Se tomada em conta a previsão do parágrafo 6º, artigo 32, da Lei Complementar 101/2000, essa defasagem poderá ser maior que 270 dias, o que pode indicar que os dados necessários para cálculo dos limites a que se refere o inciso II, parágrafo 4º, art. 32 da mesma lei são inválidos; 
f.2) os dados e informações relacionados aos limites a que se refere o inciso II, parágrafo 4º, art. 32 da Lei de Responsabilidade Fiscal são atualizados no Siconfi a cada quadrimestre ou semestre, após a divulgação dos Relatórios de Gestão Fiscal dos entes federativos, o que depende de a população, no caso dos municípios, ser maior ou igual a 50.000 habitantes, de acordo com o art. 63, inciso II, alínea "b" da LRF;
g) por fim, pode-se considerar parcialmente atendido, por parte do Ministério da Economia, o mandamento legal do art. 32, parágrafo 4º, da LRF c/c o art. 27 da Resolução SF 43/2001, ressalvando-se a necessidade de disponibilização, para consulta pública, dos encargos e condições relativos à dívida mobiliária da União e de dados atualizados sobre sua dívida contratual, disponíveis em bases de dados da Secretaria do Tesouro Nacional.
Consequentemente, a Semag formulou a seguinte proposta de encaminhamento:
70.	Ante o exposto, submetem-se os presentes autos à consideração superior com proposta para:
a) considerar que, com o desenvolvimento da plataforma "Visão Integrada das Dívidas da União, dos Estados, do Distrito Federal e dos Municípios", inserta no portal Tesouro Transparente, combinado ao acesso público ao Cadastro da Dívida Pública, o Ministério da Economia atendeu parcialmente à previsão de manter o registro eletrônico centralizado e atualizado da dívida pública interna e externa, com acesso às informações franqueado à sociedade, nos termos do parágrafo 4º, artigo 32, da Lei Complementar 101/2000 c/c o artigo 27 da Resolução SF 43/2001, ressalvada a necessidade de disponibilizar os dados e informações sobre:
	a.1) encargos e condições da dívida mobiliária da União;
	a.2) saldos atualizados da dívida mobiliária da União;
	a.3) saldos atualizados individualizados da dívida contratual da União; e
	a.4) saldos atualizados individualizados da dívida dos estados, DF e municípios.
b) considerar, em consequência, parcialmente atendida a determinação constante do item 9.7 do Acórdão 1084/2019-TCU-Plenário;
c) dar ciência à Secretaria do Tesouro Nacional, com fundamento no art. 9º, inciso II, da Resolução TCU 315/2020, de que ainda não ocorreu o perfeito cumprimento do disposto pelo parágrafo 4º, artigo 32, da Lei Complementar 101/2000 c/c o artigo 27 da Resolução SF 43/2001, em razão de não estarem disponíveis para acesso público os dados e informações sobre: 
	c.1) encargos e condições da dívida mobiliária da União;
	c.2) saldos atualizados da dívida mobiliária da União;
	c.3) saldos atualizados individualizados da dívida contratual da União; e
	c.4) saldos atualizados individualizados da dívida dos estados, DF e municípios.
e) dar ciência do acórdão que vier a ser proferido, com os respectivos relatório e voto, à Secretaria do Tesouro Nacional e à Secretaria Executiva do Ministério da Economia, encaminhando-lhes, ainda, cópia da presente instrução; e 
f) arquivar o presente processo, nos termos do art. 169, inciso V, do Regimento Interno do Tribunal de Contas da União.
Entendo que o presente trabalho trata de assunto de extrema relevância em um Estado Democrático de Direito, porquanto se refere à transparência e fidedignidade das informações relativas aos atos do Poder Público no campo das finanças públicas. Nesse sentido busca avaliar o cumprimento do art. 32, § 4o, da Lei de Responsabilidade Fiscal combinado com o art. 27 da Resolução do Senado Federal n. 43/2001.
O art. 32, § 4o, da Lei de Responsabilidade Fiscal está assim redigido:
Art. 32. O Ministério da Fazenda verificará o cumprimento dos limites e condições relativos à realização de operações de crédito de cada ente da Federação, inclusive das empresas por eles controladas, direta ou indiretamente.
§ 4o Sem prejuízo das atribuições próprias do Senado Federal e do Banco Central do Brasil, o Ministério da Fazenda efetuará o registro eletrônico centralizado e atualizado das dívidas públicas interna e externa, garantido o acesso público às informações, que incluirão:
I - encargos e condições de contratação;
II - saldos atualizados e limites relativos às dívidas consolidada e mobiliária, operações de crédito e concessão de garantias.
O art. 27 da Resolução do Senado Federal n. 43/2001 tem a seguinte redação:
Art. 27. Os Estados, o Distrito Federal e os Municípios deverão encaminhar ao Ministério da Fazenda, na forma e periodicidade a ser definida em instrução específica daquele Órgão, as informações necessárias para o acompanhamento das operações de crédito aprovadas nos termos desta Resolução e para a constituição do registro eletrônico centralizado e atualizado das dívidas públicas interna e externa, conforme previsto nos arts. 31 e 32 da Lei Complementar nº 101, de 2000.
Parágrafo único. O descumprimento do disposto neste artigo implicará a paralisação da análise de novos pleitos da espécie pelo Ministério da Fazenda.
No tocante ao alcance do art. 32, § 4o, da Lei de Responsabilidade Fiscal, estou de acordo com a Semag no sentido de que se mostra razoável a interpretação de que não ressalvou qualquer dos entes federativos de manter suas informações sobre dívidas no sistema administrado pelo Ministério da Economia, especialmente ao se considerar o teor do próprio caput do art. 32 assim como o disposto no art. 1º, § 2º, da LRF, segundo o qual "As disposições desta Lei Complementar obrigam a União, os Estados, o Distrito Federal e os Municípios" assim como o estabelecido no seu art. 2º, que, para os fins da referida lei, entende como ente da Federação a União, cada Estado, o Distrito Federal e cada Município.
Acerca da abrangência do citado dispositivo, também entendo, como o fez a unidade técnica, que não se limita às operações financeiras integrantes da dívida consolidada, mas, ao contrário, deve abarcar também outras dívidas, além da consolidada, tendo em vista que o inciso II do , § 4º do art. 32 da LRF trata de "saldos atualizados e limites da dívida consolidada e mobiliária, operações de crédito e concessão de garantias", não fazendo, portanto, a cogitada restrição. 
Portanto, conforme ressaltado pela Semag, o esperado do sistema gerido pelo Ministério da Economia é que, nele, sejam reunidas todas as parcelas integrantes das dívidas públicas de todos os entes federativos, constando, para cada uma delas, os encargos e as condições, bem como os seus valores atualizados, o que presume a evolução dos saldos, no curso do tempo, de forma compatível com a divulgação do relatório de que trata o art. 54 da LRF, para possibilitar a verificação das informações pelos cidadãos e órgãos oficiais de controle.
Importante esclarecer que a matéria apreciada nesta oportunidade tem sido objeto de atuação desta Corte de Contas em inúmeras ocasiões, conforme se vê dos seguintes julgados:
- Acórdão 1573/2006-TCU-Plenário, da relatoria do Ministro Valmir Campelo, que determinou à Secretaria do Tesouro Nacional que atualizasse "o saldo das garantias concedidas no sistema de registro eletrônico centralizado de que trata o § 4º do art. 32 da LRF"; 
- Acórdão 451/2009-TCU-Plenário, da relatoria do Ministro Augusto Nardes, que, no subitem 9.5.2, determinou à Secretaria do Tesouro Nacional que, no prazo de noventa dias, apresentasse ao Tribunal estudos e proposta de implantação do sistema para fins de dar efetivo cumprimento ao que dispõem os artigos 31, § 4º e 32, § 4º da LRF e artigo 27 da Resolução SF 27/2001;
- Acórdão 2541/2009-TCU-Plenário, da relatoria do Ministro Augusto Nardes, que expediu determinação para que a STN, no prazo de 30 dias, encaminhasse ao TCU um cronograma ou plano de ação com as ações detalhadas e respectivos prazos para o planejamento, desenvolvimento e implantação do sistema eletrônico já mencionado no Acórdão 451/2009-TCU-Plenário;
- Acórdão 806/2014-TCU-Plenário, da relatoria do Ministro Benjamin Zymler, que, no subitem 9.2, determinou à STN que, no prazo de sessenta dias, apresentasse esclarecimentos sobre as medidas a serem adotadas para a implantação do sistema mencionado pela LRF;
- Acórdão 1084/2018-TCU-Plenário, da relatoria do Ministro Aroldo Cedraz, que, por meio do item 9.7, determinou à STN que, no prazo de sessenta dias, encaminhasse a este Tribunal de Contas um plano de trabalho e o correspondente cronograma com proposta de solução, visando disponibilizar o registro eletrônico centralizado, com informações dos entes das três esferas, conforme previsto no art. 32, § 4º, da Lei Complementar 101/2000 e no art. 27 da Resolução do Senado Federal 43/2001, cujo monitoramento ocorre no presente processo.
Como se vê, este Tribunal tem, reiteradamente, cobrado providências do Poder Executivo sobre a matéria. Por outro lado, o relatório produzido pela Semag demonstra ter havido importantes avanços na direção no integral cumprimento das disposições normativas aplicáveis ao caso. Apesar disso, ainda há algumas pendências que precisam ser solucionadas. Por essa razão, entendo que se deva fixar prazo para que a Secretaria do Tesouro Nacional informe a esta Corte acerca das providências que estão sendo tomadas para a regularização dessas pendências e o prazo estimado para a sua conclusão.
Em face do exposto, acolho, na íntegra, a proposta da Semag, com o acréscimo acima referido, e voto por que o Tribunal adote a deliberação que ora submeto à sua apreciação.
TCU, Sala das Sessões Ministro Luciano Brandão Alves de Souza, em 2 de dezembro de 2020.
RAIMUNDO CARREIRO 
Relator